【裁判字號】    97,訴,288
【裁判日期】    980616
【裁判案由】    侵權行為損害賠償
【裁判全文】
臺灣臺南地方法院民事判決               97年度訴字第288號
原      告  丁○○○客運股份有限公司
法定代理人  乙○○
訴訟代理人  丙○○
複 代理 人  許宏林
被      告  甲○○
            王水發即捷發土木包工業
上二人共同
訴訟代理人  林振福  律師
複 代理 人  黃慕容  律師
被      告  佶成通運有限公司
法定代理人  己○○
上  一  人
訴訟代理人  李宗勳
被      告  庚○○
上列當事人間請求侵權行為損害賠償事件，經本院於民國98年6
月2日言詞辯論終結，判決如下：
    主  文
被告庚○○、佶成通運有限公司應連帶給付原告新臺幣拾柒萬
伍仟壹佰陸拾捌元，及被告庚○○自民國九十七年二月五日起，
被告佶成通運有限公司自民國九十七年二月二日起，均至清償日
止，按年息百分之五計算之利息。
原告其餘之訴駁回。
訴訟費用新臺幣貳萬仟柒佰柒拾壹元，其中新臺幣柒仟壹佰
拾壹元由被告庚○○、佶成通運有限公司連帶負擔，餘由原告負
擔。
本判決原告勝訴部分，得假執行，但被告庚○○、佶成通運有限
公司以新臺幣拾柒萬伍仟壹佰陸拾捌元為原告預供擔保後，得
免為假執行。
原告其餘假執行之聲請駁回。
    事實及理由
一、原告起訴主張：
  (一)被告甲○○係捷發土木包工業實際經營負責人，王水發即捷
    發土木包工業承攬交通部國道高速公路局南區工程處「岡山
    段轄區一般維護工程（95）」工程 (下簡稱系爭工程)，緣
    民國95年8月16日21時55分許，由被告甲○○駕駛672-QW大
    貨車乘載其僱用之勞工即訴外人張壬癸（歿）、沈榮文（歿
    ）二人及施工用具在前，另有現場施工人員即訴外人戊○○
    駕駛E2-473 1號小貨車乘載訴外人曾林銀及交通維持設施在
    後，因欲進行國道一號北向335公里800公尺處內側中央分隔
    島護欄修護作業，於內側車道驟然停車，未依規定於漸變段
    前80至100公尺處佈設旗手警告來車，且未緩緩前駛依行車
    方向佈設安全設施。適被告庚○○駕駛被告佶成通運有限公
    司 (下簡稱佶成公司)所有之589-GW號營業用全聯結車行經
    上揭地點，因超載及疏未保持安全距離、未注意車前狀況，
    追撞原告所有由訴外人林毓政駕駛之339-FD號營大客車後，
    致原告車輛往前推撞訴外人蔡俊鴻駕駛之2M-5882號自小客
    車，該車偏向外側車道擦撞訴外人陳靜宜駕駛之2083-LT號
    自小客車，原告車輛再往前推撞前開E2-4731號小貨車及672
    -QW號大貨車，造成原告車輛受損嚴重（下稱系爭事故）。
  (二)爰依民法第184條第1項前段、第185條第1項前段、第188 條
    第1項前段、第191條之2等規定請求被告等四人連帶賠償如
    聲明所示，本案原告受損金額共計新台幣（下同）914,960
    元，詳列如下：
  1.原告所有之339-FD號營大客車損修復費用614,640元。
  2.339-FD號營大客車拖吊費15,750元。
  3.339-FD號營大客車損修理期間65日營業損失淨利為284,570
    元，分計如下：
    (1)339-FD號營大客車之營運路線為台北、屏東，每日行駛2
      單次，該車95年1月至8月實際出車天數為179日，該車駕
      駛員林毓政之薪資共307,772元，故339-FD號營大客車每
      日平均支出之駕駛員工資為1,719元【計算式：307,772元
      ÷179日＝1,719元】。
    (2)339-FD營大客車95年1月至8月共耗2,861,727公升柴油，
      於該期間行駛班數共26,681次，且於該期間柴油每公升平
      均時價為21.1227元，是該車95年l月至8月平均每日行駛2
      單次支出之油資為4,531元【計算式：2,861,727公升÷
      26,6 81次＝107.26公升（每班次油耗）；107.26公升×2
      單次＝214.52公升（每日平均油耗）；214.52公升×
      21.1227 元＝4,531元】。
    (3)339-FD號營大客車95年1月至8月收入金額共為141,778,37
      1元，而該期間行駛班數共26,681次，每日行駛2單次，則
      95年1月至8月339-FD營大客車每日平均營收毛利金額為10
      ,6 28元【計算式：141,778,371元÷26,681次×2單次＝
      10,6 28元】。再以339-FD營大客車每日平均營收毛利10,
      628元扣除每日支出之油資及每日駕駛員工資，339-FD號
      營大客車每日平均營收淨利金額為4,378元【計算式：10,
      628元－4,531元－1,719元＝4,378元】，則339-FD號營大
      客車損修理期間65日營業損失淨利為284,570元【4,378元
      ×65日＝284,570元】。
  (三)聲明：1.被告甲○○、庚○○等二人應連帶給付原告914,96
    0元整，暨均自本訴狀繕本送達被告之翌日起至清償日止，
    按年息百分之5計算之利息。2.被告王水發即捷發土木包工
    業就上開第一項命被告甲○○給付部分，應與被告甲○○連
    帶給付；被告佶成運通有限公司就上開第一項命被告庚○○
    給付部分，應與被告庚○○連帶給付。3.原告願供擔保請准
    予宣告假執行。
二、被告則辯稱：
  (一)被告甲○○、王水發即捷發土木包工業部分：
  1.系爭事故經送請臺灣省臺南區車輛行車事故鑑定委員會鑑定
    肇事責任認：(1)林毓政【即駕駛原告所稱其所有339-FD號營
    大客車之司機】駕駛大客車，超速行駛，未保持安全距離，
    未注意車前狀況，追撞前車，為肇事原因。(2)庚○○駕駛全
    聯結車，未保持安全距離，未注意車前狀況，追撞前車，為
    肇事原因。本件復送請臺灣省車輛行車事故覆議鑑定委員會
    覆議認：依卷證資料，本案肇事究係林車煞車不及先行追撞
    蔡俊鴻（訴外人）小客車並撞及路上施工人員與車輛，後蘇
    車再行追撞林車？抑或蘇車自後追撞林車後導致林車向前推
    撞蔡小客車，並衍生前方連環事故？致肇事實情不明，未便
    遽予明確覆議。惟蔡小客車被後車追撞、陳靜宜（訴外人）
    小客車於外側車道被波及、與施工人員及車輛被林車撞擊，
    均無肇事因素，應可確定。以上兩委員會均肯認被告王漢端
    及被告王水發即捷發土木包工業並無肇事原因。另本案刑事
    部分被告甲○○雖經檢察官提起公訴移請本院刑事庭審理中
    ，惟尚未判決確定，仍不能證明即應對原告負損害賠償責任
    。
  2.承上所陳，本件事故之發生，乃原告所有339-FD營大客車之
    司機林毓政應注意且能注意該路段原即為施工路段，時速限
    制為60公里，應遵速行駛，並注意車前狀況，與前車保持安
    全距離，而疏未注意，貿然以90餘公里之時速超速行駛，且
    未注意車前狀況，亦未與前方車保持可以及時煞停之安全距
    離，有以致之，原告縱有損害，亦與被告甲○○及被告王水
    發即捷發土木包工業無涉，即原告所受損害與被告甲○○及
    被告王水發即捷發土木包工業之行為間並無相當因果關係，
    自無理由令其等負賠償責任。縱另一被告庚○○駕駛全聯結
    車，倘因其未保持安全距離，未注意車前狀況，追撞前車而
    肇事，應負損害賠償之責，被告甲○○及被告王水發即捷發
    土木包工業既無肇事因素，自無成為共同侵權行為人而應同
    負賠償責任之理。
  3.並聲明：(1)原告之訴及其假執行之聲請均駁回。(2)被告如受不
    利之判決，願供擔保請准免為假執行。
  (二)被告庚○○部分：
    伊認就系爭事故之發生有過失，並願意賠償原告車尾部分的
    損害，惟其他部分與其無關，且原告提出之營業損失過高等
    語。並聲明：原告之訴駁回。
  (三)被告佶成公司部分：
  1.查本件車禍係因原告受僱人林毓政駕駛車號339-FD營大客車
    於95年8月16日晚間9時許行經國道一號北向335公里800公尺
    處時，因超速且未與前車保持行車安全距離，亦疏未注意車
    前狀況，適因本案被告甲○○承攬系爭工程，在該處進行內
    側中央分隔島護欄修護作業時，亦未依規定於漸變段前80至
    100公尺處佈設旗手警告來車，且未緩緩前駛依行車方向佈
    設安全設施，致使訴外人林毓政見狀緊急煞車仍無法停止，
    因而追撞訴外人蔡俊鴻駕駛之車號2M- 5882號自用小客車，
    致訴外人蔡俊鴻偏向外側車道擦撞訴外人陳靜宜駕駛之車號
    2083-LT號自用小客車，及再往前推撞訴外人戊○○駕駛之
    車號E2-4731號小貨車，並致訴外人戊○○往前推撞同案被
    告甲○○駕駛之車號672-QW號大貨車，而被告佶成公司受僱
    人即被告庚○○駕駛589-GW號全聯結車係因原告車輛與前開
    車輛發生連環追撞後，車速驟然下降，庚○○因而一時無法
    反應，剎車不及，始追撞原告車輛，此觀台灣省台南區車輛
    行車事故鑑定委員會之鑑定意見，即可明證。
  2.承上，本件事故原告車輛車頭受損部分，係因原告追撞前車
    ，而非被告佶成公司受僱人庚○○之行為所致，被告佶成公
    司就該部分之損害，即不負賠償責任，且本件事故既係原告
    及被告甲○○之共同過失行為所致，自應依兩造間過失之比
    例核定賠償費用，原告請求被告佶成公司與甲○○連帶賠償
    全部費用，亦顯無理由。茲分述如下：
    (1)車損費用部分：
      本件車禍應分為二階段，第一階段係因原告之受僱人林
        毓政超速駕駛原告車輛，且未保持安全距離、未注意車
        前狀況，肇致原告車輛車頭撞及上開自用小客車與自用
        大貨車受損，已於前述，因此被告受僱人之行為就第一
        階段車禍肇事所生損害部分並無因果關係存在，被告僅
        就第二階段車禍肇事部分負責，即被告車輛駕駛庚○○
        撞上原告車輛部分負責，亦即就系爭車輛車尾毀損部分
        負損害賠償之責，原告逾此部份之請求，即屬無據。且
        原告提出之所有修復費用之估價單為原告自行製作，估
        價明細亦僅訴外人三坤車體有限公司 (下簡稱三坤公司
        ) 預估之金額，非原告實際支出之修復費用，況原告未
        將所有料件依法合計折舊，其請求金額自不足採。
      拖吊費用部分：拖吊費用應依兩造過失比例核計，始為
        妥當適法。
      營業損失部分：
        原告提出之95年8月份績優路線營運月報表乃原告片面
        製作，被告否認其真正，且原告以95年8月份之營運月
        報表為據請求95年9月份及10月份之營運損失，亦有未
        洽。再者，本件車禍發生於95年8月16日，原告未證明
        車輛修復之期間即逕行請求車損期間65日之營業損失，
        亦屬無據。原告主張之營業損失應按兩造過失比例核算
        ，始為妥當適法。
  3.並聲明：(1)原告之訴及假執行之聲請均駁回。(2)如受不利判
    決，被告願供擔保，請准免為假執行。
三、兩造經本院依民事訴訟法第271條之1準用同法第270條之1第
    1項第3款規定曉諭闡明後，整理並協議簡化爭點如下：
  (一)兩造不爭執事項：
  1.被告甲○○係被告捷發土木包工業實際經營負責人，王水發
    即捷發土木包工業承攬系爭工程，以被告甲○○為現場執行
    該工程業務之人。
  2.95年8月16日晚上21時55分許，被告甲○○駕駛672-QW號大
    貨車，乘載所雇用之勞工即訴外人張壬癸、沈榮文及施工工
    具在前，訴外人戊○○駕駛E2-4731號小貨車乘載亦受甲○○僱用之訴外人曾林銀及交通維持設施在後，欲進行國道一
    號北向335公里800公尺處內側中央分隔島護欄修護作業時，
    與原告所屬司機林毓政所駕駛339-FD營大客車、被告佶成公
    司所僱用之被告庚○○駕駛之589-GW號全聯結車發生車禍。
  3.被告甲○○、王水發即捷發土木包工業之僱用人在施工現場
    ，車禍發生前尚未於漸變段前80-100公尺處佈設旗手警告來
    車，亦未緩緩前駛依行車方向佈設安全設施。
  4.被告佶成公司所僱用之被告庚○○駕駛之589-GW號全聯結車
    於上開時、地因超載、疏未保持安全距離及注意車前狀況，
    因過失而追撞原告所屬司機林毓政所駕駛339-FD營業大客車
    。
  5.兩造對原告車號339-FD營大客車支出修車費614,640元、拖吊
    費用支出15,750元部分不爭執。
  6.兩造對原告車號339-FD營大客車因本件事故，受有每日營業
    損失4,378元之事實不爭執。
  (二)兩造爭執事項：
  1.被告甲○○、王水發即捷發土木包工業之僱用人在施工現場
    未佈設旗手及安全設施是否為民法第184條第1項前段的不法
    侵權行為？與事故之發生有無因果關係？
  2.被告甲○○與庚○○應否負共同侵權行為責任？
  3.如被告甲○○與庚○○應負侵權行為責任，則原告得對被告
    四人請求賠償之範圍？
四、本院之判斷：
  (一)被告甲○○、王水發即捷發土木包工業之僱用人在施工現場
    未佈設旗手及安全設施是否為民法第184條第1項前段的不法
    侵權行為？與事故之發生有無因果關係？
  1.按當事人主張有利於己之事實者，就其事實有舉證之責任，
    民事訴訟法第277條前段定有明文。又民事訴訟如係由原告
    主張權利者，應先由原告負舉證之責，若原告先不能舉證，
    以證實自己主張之事實為真實，則被告就其抗辯事實即令不
    能舉證，或其所舉證據尚有疵累，亦應駁回原告之請求 (最
    高法院17年上字第917號判例參照)。另民法第185條第1項所
    謂之數人共同不法侵害他人之權利，係指各行為人均曾實施
    加害行為，且各具備侵權行為之要件而發生同一事故者而言
    ，是以各加害人之加害行為均須為不法，且均須有故意或過
    失，並與事故所生損害具有相當因果關係者始足當之 (最高
    法院92年度台上字第1593號判決參照)。且侵權行為損害賠
    償之債，須損害之發生與加害人之故意或過失加害行為間有
    相當因果關係，始能成立。所謂相當因果關係，係以行為人
    之行為所造成之客觀存在事實，依經驗法則，可認通常均可
    能發生同樣損害之結果而言；如有此同一條件存在，通常不
    必皆發生此損害之結果，則該條件與結果並不相當，即無相
    當因果關係；不能僅以行為人就其行為有故意過失，自認該
    行為與損害間有相當因果關係 (最高法院90年度台上字第77
    2號判決參照)。
  2.原告主張被告王水發即捷發土木包工業承攬系爭工程，於上
    開時間，由被告甲○○駕駛672-QW大貨車乘載其僱用之勞工
    張壬癸、沈榮文及施工用具在前，另有現場施工人員即訴外
    人戊○○駕駛E2-4731號小貨車乘載訴外人曾林銀及交通維
    持設施在後，因欲進行國道一號北向335公里800公尺處內側
    中央分隔島護欄修護作業，於內側車道驟然停車，未依規定
    於漸變段前80至100公尺處佈設旗手警告來車，且未緩緩前
    駛依行車方向佈設安全設施，致發生系爭事故，使原告所有
    之上開車號33 9-FD營大客車受有損害等語，固提出照片6幀
    、國道公路警察局交通事故初步分析研判表各1件為證 (見
    本院營調字卷第7至11頁)。惟被告甲○○、王水發即捷發土
    木包工業已否認就系爭事故之發生有過失，經查：
    (1)系爭工程為被告王水發即捷發土木包工業與訴外人交通部
      臺灣區○道○○○路局南區工程處於94年12月間簽訂，工
      程地點在國道一號320K+000～372K+800及國道十號0K+000
      ～18K+400等處，依該契約第14條約定，施工期間，廠商
      須於工作地點依照「臺灣區○○○路施工之交通管制設施
      」規定預防危險之發生等情，有交通部臺灣區○道○○○
      路局南區工程處97年4月25日南工字第0970002504號函及
      所附契約書及交通部臺灣區○道○○○路局所頒訂「臺灣
      區○○○路施工之交通管制設施」可憑 (見本院訴字卷1
      第161至206頁)，依上開「高速公路施工設置交通管制設
      施」第貳之二 (一)1. 規定「於高速公路施工，旗手應於
      漸變段前80至100公尺處警告來車，同時保護工作人員，
      工程車緩慢前駛，工作人員即依行車方向與箭頭指示順序
      佈設各項設施，並修正至符合規定距離及佈設原則」，是
      被告甲○○於現場施工，應依上開規則佈設交通管制設施
      等情，固堪認定。
    (2)本件被告甲○○駕駛672-QW大貨車乘載其僱用之勞工張壬
      癸、沈榮文及施工用具在前，另有現場施工人員即訴外人
      戊○○駕駛E2-4 731號小貨車乘載訴外人曾林銀及交通維
      持設施在後，於95年8月16日晚上8時從台南縣麻豆出發，
      欲至國道一號北上335公里800公尺處進行內側中央分隔島
      護欄修護作業，而於事故發生前大約1分鐘到達現場，訴
      外人戊○○將車停於內側車道，正剛要作施工後方警示工
      作，伊人坐在駕駛座，等現場人員擺設安全錐及警示燈，
      當時車上設置之LED警示燈、紅色及綠色閃光燈各兩個進
      場前已開啟，剛進入車道管制，後方警示設施裝備還在整
      理還未擺設，曾林銀在伊車後準備搬安全設施給站於車後
      之張壬癸擺設，沈榮文手執指揮棒由車後方內線車道內側
      剛走去，準備向後方來車警示，現場是從336公里管制內
      線車道至335公里800公尺施工地點等語，業據證人戊○○
      於警詢時陳述明確，有本院向內政部警政署國道公路警察
      局第四警察隊調取系爭交通事故調查卷宗所附之警詢筆錄
      可稽 (見本院訴字卷1第14、31頁背面)，核與被告甲○○
      於警詢時陳稱伊駕車搭載沈榮文、張壬癸共3人欲前往335
      公里800公尺北上車道施工，正當2人下車擺設安全措施時
      ，後方之統聯客運就追撞E2-4731號小貨車等語 (見上開
      警詢筆錄，本院訴字卷1第35頁背面)，及其於偵查中陳稱
      當天伊開672-QW施工車確定安全後成員下車，大概過了兩
      分鐘，車禍就發生了等語 (見本院96年度交簡上字第15 9
      號刑事案件所調取本院96年度交訴字第78號刑事卷第12頁
      )，其中所述關於當時渠等係甫到達高速公路北上336公里
      處，正欲進行管制措施時，旋即遭訴外人林毓政所駕駛原
      告所有車號339-FD營業大客車自後追撞等情，互核一致。
    (3)再參酌當日施工位置應係在國道一號北上335公里830公尺
      處，施工項目為護欄設施修復，交通管制情形為封閉內車
      道等情，有交通部臺灣區○道○○○路局南區工程處岡山
      工務段傳送給南區交控中心及公路警察局第四警察隊之施
      工通報單附於上開交通事故調查卷宗 (見本院訴字卷1第
      46 頁背面)可憑，而依上開交通事故調查卷宗所附道路交
      通事故現場圖 (見本院訴字卷1第23頁)所示，系爭車禍發
      生地點在國道一號高速公路北上336公里處之內側路肩等
      情，事故發生地點 (北上336公里處)距當日通報修復地 (
      北上335公里830公尺處)約百餘公尺，復參酌上開證人戊○○之證述及被告甲○○上開於警詢之陳述，被告甲○○
      、證人戊○○當日駕駛上開工程車輛搭載曾林銀、沈榮文
      、張壬癸等人進入施工地點前百餘公尺，應係甫欲佈設交
      通錐、警示燈等管制設施，訴外人沈榮文手執指揮棒，剛
      要往後走去準備向後方警示來車時，即發生本件車禍，並
      非渠等已到達上開施工地點並已開始施工時，未依上開高
      速公路施工設置交通管制設施第貳之二 (一)1. 之規定，
      始致生本件車禍，換言之，被告甲○○等人並非於施工時
      有上開規定之違反，則原告以被告甲○○就本件事故有違
      反高速公路施工設置交通管制設施之規定，而認其有過失
      云云，並非有據。
    (4)雖上開交通事故調查卷宗所附國道公路警察局道路交通事
      故初步分析研判表記載，初步研判肇事原因為被告甲○○
      駕駛之672-QW自大貨車，及被告王水發即捷發土木包工業
      所僱用之訴外人戊○○所駕駛之E2-4731號自小貨車，未
      依規定於漸變段前80-100公尺處佈設旗手警告來車，且未
      緩緩前駛依行車方向佈設安全設施為主要肇事原因等情 (
      見本院訴字卷1第20頁)，然該分析研判表忽略當時尚未開
      始施工，事故發生地點非在施工處，乃在通報施工地點前
      方百餘公尺處，當時訴外人戊○○駕駛E2-4731號自小貨
      車及被告甲○○駕駛之672-QW自大貨車甫到達事故地點正
      欲佈設安全設施及旗手時，旋即發生本件車禍之情形，即
      以渠等駕車違反上開規定認渠等為肇事主因云云，實嫌率
      斷，並非可採，原告再以上開分析研判表，主張被告甲○○就本件事故之發生有過失等語，自亦無理由。
    (5)又系爭事故應係被告庚○○駕駛被告佶成公司所有之589-
      GW號全聯結車行經上揭地點，因超載及疏未保持安全距離
      、未注意車前狀況，追撞訴外人林毓政所駕駛原告所有之
      339-FD營大客車後，再追撞訴外人蔡俊鴻駕駛之2M-5882
      號自小客車，該車偏向外側車道擦撞訴外人陳靜宜駕駛之
      2083-LT號自小客車，原告車輛再往前推撞前開E2-4731號
      小貨車及672-QW號大貨車，造成原告車輛受損 (理由詳後
      述)，被告甲○○就系爭事故發生既無過失，即與原告車
      輛損害之發生並無相當因果關係，則其主張被告甲○○應
      與被告庚○○負共同侵權行為責任云云，自屬無據。
  3.原告上開主張並不足採，此外亦未能舉出其他證據證明被告
    甲○○就系爭事故應負侵權行為責任，揆之前揭關於舉證責
    認之規定及最高法院判決意旨，其主張被告甲○○應與被告
    庚○○負共同侵權行為責任，並以被告王水發即捷發土木包
    工業為被告甲○○之僱用人，依民法第184條第1項前段、第
    188條規定應與之負連帶損害賠償責任云云，均不可採。
  (二)被告庚○○、佶成公司應否對原告上開339-FD營大客車車頭
    部分之損害亦負賠償責任？
  1.被告佶成公司僱用被告庚○○駕駛589-GW號全聯結車於上開
    時、地因超載、疏未保持安全距離及注意車前狀況，因過失
    而追撞原告所屬司機林毓政所駕駛339 -FD營業大客車乙節
    ，為被告庚○○、佶成公司不爭執之事實，渠等亦願對就原
    告上開營業大客車車尾部分之損害負賠償責任，合先說明。
  2.而被告庚○○、佶成公司應否對原告上開339-FD營大客車車
    頭部分之損害亦負賠償責任，本院分述理由如下：
    (1)被告庚○○、佶成公司辯稱，事故發生乃訴外人林毓政超
      速行駛，因見前方施工緊急煞車仍無法停止，因而追撞訴
      外人蔡俊鴻駕駛之車號2M- 5882號自用小客車，致訴外人
      蔡俊鴻偏向外側車道擦撞訴外人陳靜宜駕駛之車號2083-L
      T號自用小客車，及再往前推撞訴外人戊○○駕駛之車號
      E2-4731號自用小貨車，並致訴外人戊○○往前推撞同案
      被告甲○○駕駛之車號672-QW號自用大貨車，而被告庚○○駕駛589-GW號全聯結車係因原告車輛與前開車輛發生連
      環追撞後，車速驟然下降，庚○○因而一時無法反應，煞
      車不及，始追撞原告車輛等車禍發生等情節，縱認屬實，
      然訴外人林毓政駕駛339-FD營大客車追撞前車在先，此時
      車頭雖已受有損害，然被告庚○○駕車追撞在後，使339-
      FD營大客車再次往前撞擊，使損害擴大，被告庚○○、佶
      成公司謂對339-FD號營大客車車頭之損失全然無庸負責，
      已非有據。且若依渠等所辯之情形，當時應有二次撞擊事
      故發生，始符所辯。
    (2)然證人即當日駕駛339-FD營業大客車之司機林毓政於警詢
      時證稱行經肇事地點，於內側車道直行中，見前方約80-9
      0公尺處內側車道有施工車以LED燈箭頭指示車靠右行駛，
      前車減速並打亮右方向燈欲變換至外側車道，伊跟著煞車
      減速中，突遭589-GW號全聯結車撞擊伊車車尾，並推伊車
      往前衝撞，先撞擊2M-5882號自小客車，伊車再繼續往前
      撞擊E2-4731號自小貨車，並推行該車往前一段距離才停
      止等語 (見本院訴字卷1第26頁背面)，證人即當時乘坐於
      339-FD營業大客車車內之乘客周黃茂益於警詢時亦證稱：
      「我當時所坐位置為13號座位 (後門上來右側第一排)，
      於事故發生時地，伊正在觀看車上電視，突然感覺到駕駛
      連續踩煞車減速，然後感覺到車輛被後方來車大力撞擊一
      下後，再往前撞擊前面一部車，然後我只有聽到連續撞擊
      聲」等 (本院訴字卷1第28頁)，及於偵查中證稱：「 (辯
      護人問：你當時有沒有感覺統聯大客車後面有被撞到？)
      稍微有感覺」、「 (辯護人問：你所謂的頓一下，是因為
      車後面被撞到才產生的嗎？)統聯大客車先踩煞車我才感
      覺到後面有被撞到」、「 (辯護人問：你能不能確定統聯
      大客車是先被後面撞到，才撞到前面？)我可以確定是後
      面先被撞到，才又撞到前面」等語 (見本院96年度交簡上
      字第159號刑事案件所調取本院96年度交訴字第78號刑事
      卷第11頁)，關於車號339 -FD號營大客車當時係煞車後遭
      後車追撞，再推撞前方其餘車輛之情節二人所述相符。換
      言之，依證人林毓政及周黃茂益所證述，當時339-FD營業
      大客車應係先踩煞車後，尚未與前方車輛發生撞擊前，即
      遭後方589-GW號全聯結車追撞乙節，顯與被告抗辯不符。
    (3)且依證人戊○○於警詢時證稱渠等兩部車剛進入管制內線
      車道停住、擺設安全警示設施人員剛下車就定位，伊突然
      聽到一聲撞擊聲，伊於後視鏡看到後方內側車道有一部33
      9-FD統聯客運往伊車後方追撞而來，因撞擊力過大，將伊
      車往前推撞前方另部施工之672-QW自大貨車，事故發生後
      伊人隨即下車，看到曾林銀躺在統聯客運車頭下方、沈榮
      文及張壬癸兩人躺在統聯客運左前輪與內側護欄位置等語
      (見本院訴字卷1第32頁)，及於偵查中證稱：「 (問：你
      聽到碰撞聲之後，從照後鏡看後方有車子過來，當時後面
      撞來的車距離你多遠？)有一段距離，因為我從照後鏡看
      那部車是一直開過來，並不是聽到碰撞之後馬上撞過來，
      因為我聽到碰撞聲後，還有時間看照後鏡，在照後鏡中看
      那部車由遠而近開過來，後來下車知道那部車是統聯大客
      車」等語 (見本院96年度交簡上字第159號刑事案件所調
      取本院96年度交訴字第78號刑事卷第9頁)，依其所述事故
      發生之情節，當時證人戊○○僅聽聞一次撞擊聲，並未證
      述有遭二次追撞之情形，且其聽聞撞擊聲後，才由照後鏡
      看到統聯大客車由遠而近開過來，若係如被告所辯統聯大
      客車先撞擊前車，589-GW號全聯結車始自後追撞，則殊無
      可能如證人戊○○所證述撞擊後始由照後鏡看到統聯大客
      車由遠而近開過來之情節發生。
    (4)雖證人戊○○於本院97年6月3日審理期日到庭證述時，對
      當時統聯客運大客車前後車撞擊情形，證稱已忘記了等語
      ，對本院當庭播放原告所提出證人戊○○於事故發生後，
      於醫院接受記者採訪之電視新聞側錄之畫面，並質問其於
      記者採訪時，為何陳稱是後面之聯結車追撞到前面統聯大
      客車，統聯大客車才會追撞工程車之陳述時，亦稱當時伊
      在前面沒有看到，當時車禍發生伊在醫院等朋友看會否清
      醒，伊人緊張，所以不知為何記者問伊時，會那樣說等語
      (見本院訴字卷2第9頁)，然證人戊○○上開於警詢時之筆
      錄及在醫院記者採訪時之陳述，均係在事故發生後不久所
      為，記憶較為清晰，陳述關於車禍發生之經過，應較為可
      信，而至本院審理時之證述距事故發生時已近2年，且本
      件事故致當時與證人一起工作之同伴沈榮文、張壬癸死亡
      ，證人為避免受傷痛記憶再次傷害，而於事隔近2年後迴
      避陳述當時細節，亦屬人之常情，且經原告訴訟代理人質
      問證人為何法官對其詢問時，多以忘記了回答，而對被告
      訴訟代理人林律師之詢問即回答清楚等語時，亦陳稱有的
      看書面就可以了，因為書面有的，伊就不想講等語 (見本
      院訴字卷2第11頁)，益見證人並非翻異於警詢之證述，而
      係迴避再次陳述細節，其於本院所述，應不足以否定其於
      警詢及記者訪問時陳述之憑信性。
    (5)再依證人即現場其餘事故車輛之駕駛即車號2M-5882之駕
      駛蔡俊鴻於警詢及偵查中之證述 (見本院卷1第29至30頁
      、本院96年度交簡上字第159號刑事案件所調取本院96年
      度交訴字第78號刑事卷第8頁)、車號2083-LT之駕駛陳靜
      宜於警詢中之證述 (見本院卷1第33至34頁)，及證人曾林
      銀於偵查中之證述 (見96年度交簡上字第159號刑事案件
      所調取本院96年度交訴字第78號刑事卷第10頁)，均始終
      未證稱事故發生現場曾有二次撞擊情形，且由上開交通事
      故調查卷宗所附系爭交通事故現場照片所示，589-GW號全
      聯結車係正面自後追撞339-FD號營大客車，撞擊後339-FD
      營大客車車尾下方凹陷程度嚴重 (見本院訴字卷第49、56
      頁)，被告庚○○於警詢時亦自陳肇事後，因伊夾於駕駛
      座上等待救援，致無法下車作任何處置及救援行動，而撞
      擊後車頭嚴重凹陷等語 (見本院訴字卷1第40頁)，堪認當
      時589-GW號全聯結車追撞339-FD號營大客車之撞擊力量強
      烈，若果如被告所辯係339-FD號營大客車先煞車不及追撞
      前車，被告庚○○所駕駛之589-GW號全聯結車始又煞車不
      及而撞上，依其所撞擊之情形，證人戊○○、周黃茂益、
      蔡俊鴻、陳靜宜及曾林銀分在現場及339-FD營大客車車上
      ，殊無毫無察覺之理，益見被告庚○○所辯與事實不符。
    (6)另本件事故檢察官曾送請臺灣省臺南區車輛行車事故鑑定
      委員會鑑定結果，鑑定委員會依憑肇事筆錄及現場圖、照
      片研析，復根據林毓政、周黃茂益、戊○○、蔡俊鴻、陳
      靜宜及被告甲○○之證述，關於庚○○與林毓政部分，亦
      認為庚○○駕駛全聯結車未保持安全距離，未注意車前狀
      況，追撞前車，為肇事原因，林毓政無肇事原因，至林毓
      政與被告甲○○、訴外人戊○○部分，則未認為被告甲○○、訴外人戊○○部分有肇事原因等情，有該鑑定委員會
      95 年10月12日南鑑字第0955903628號函及鑑定意見書附
      卷可稽 (見本院訴字卷1第15至18頁)。
    (7)雖上開鑑定意見書同時認為原告所屬339-FD營大客車駕駛
      林毓政，駕駛大客車超速行駛，未保持安全距離，未注意
      車前狀況，追撞訴外人蔡俊鴻、陳靜宜等人駕駛之自小客
      車，為肇事原因等語，然查：
      依前述民事訴訟法第277條前段關於舉證責任之規定，
        被告對原告之受僱人林毓政駕駛339-FD營大客車就車禍
        之發生亦有肇事原因即與有過失乙節，乃對其有利之事
        項，應由被告負舉證之責。且所謂被害人與有過失，須
        被害人之行為助成損害之發生或擴大，就結果之發生為
        共同原因之一，行為與結果有相當因果關係，始足當之
        。倘被害人之行為與結果之發生並無相當因果關係，尚
        不能僅以其有過失，即認有過失相抵原則之適用 (最高
        法院96年度台上字第2672號判決參照)。
      系爭道路為施工路段，時速限制為60公里等情，固有上
        開交通事故調查卷宗所附道路交通事故調查報告表(一)附
        卷可稽 (見本院訴字卷1第24頁)，而訴外人林毓政於警
        詢時自承事故發生前車速約為時速80至90公里，有超速
        之情，然林毓政於警詢時亦陳稱發現危險時車子距離對
        方約80至90 公尺，伊即採取煞車減速之措施等語 (見
        本院訴字卷1第26頁背面)，依證人周黃茂益前開證述，
        事故發生前，駕駛林毓政亦確實有採取連續緊急煞車減
        速措施無訛，若非被告庚○○駕駛589-GW號全聯結車於
        上開時、地因超載、疏未保持安全距離及注意車前狀況
        ，因過失而追撞原告所屬司機林毓政駕駛之339-FD號營
        業大客車，致使339 -FD營業大客車再往前衝出致追撞
        前方車輛，則以上開交通事故調查報告表(一)所載當時天
        候晴、路面舖裝柏油、路面乾燥之情況下，林毓政所駕
        駛之339-FD號營大客車雖有超速情形，然長達80至90公
        尺之車距，非無可能於事故地點前將車煞停，而避免事
        故之發生，是林毓政前開駕駛超速之行為，未必會使損
        害發生或擴大，亦未必是結果發生之共同原因，即林毓
        政之駕車超速行為與事故發生之結果間，未必有相當因
        果關係。此外，被告亦未能舉證證明，原告之受僱人林
        毓政上開駕駛行為有其他過失，且與損害之發生有相當
        因果關係，即不能主張原告對其受僱人之過失應負同一
        責任，而得主張過失相抵。
    (8)綜上，依證人林毓政、周黃茂益、戊○○、蔡俊鴻、陳靜
      宜及曾林銀之證述，並參酌現場照片、589-GW號全聯結車
      車頭毀損情形，並上開臺灣省臺南區車輛行車事故鑑定委
      員會鑑定意見，暨如前述本院認為被告被告甲○○、訴外
      人戊○○對本件車禍之發生並無過失，本件事故之發生，
      應係被告佶成公司所僱用被告庚○○駕駛589-GW號全聯結
      車於上開時、地因超載、疏未保持安全距離及注意車前狀
      況，因過失而追撞原告所屬司機林毓政所駕駛339-FD營業
      大客車之結果。
  (三)被告庚○○、佶成公司對原告應負損害賠償責任之範圍：
  1.按因故意或過失，不法侵害他人之權利者，負損害賠償責任
    ，又汽車、機車或其他非依軌道行駛之動力車輛，在使用中
    加損害於他人者，駕駛人應賠償因此所生之損害，另受僱人
    因執行職務，不法侵害他人之權利者，由僱用人與行為人連
    帶負損害賠償責任，民法第184條第1項前段、第191條之2前
    段、第188條第1項前段分別定有明文。被告庚○○所駕駛之
    589-GW號全聯結車於上開時、地因超載、疏未保持安全距離
    及注意車前狀況，因過失而追撞原告所屬司機林毓政所駕駛
    339 -FD號營大客車乙節，已如前述，被告庚○○依前述184
    條第1項前段，自應對原告負損害賠償責任。而被告庚○○
    受僱於被告佶成公司，為被告2人所不爭執，當日係自高雄
    小港出發，載運鋼坏，經國道一號欲往桃園新屋等情，亦經
    被告庚○○於警詢時陳述明確 (見本院訴字卷1第39頁)，其
    既於執行職務時，過失不法侵害原告之權利，被告佶成公司
    依前述民法第188條第1項前段，自應與之負連帶賠償責任。
  2.被告庚○○、佶成公司對原告應負損害賠償責任之數額若干
    ，分述如下：
    (1)按損害賠償，應以填補債權人所受損害及所失利益為限，
      依通常情形，或依已定之計劃、設備或有其他特別情事，
      可得預期之利益，視為所失利益，民法第216條規定甚詳
      ，又依據同法第196條之規定「不法毀損他人之物者，應
      向被害人賠償其物因毀損所減少之價額」，又依上開法文
      請求賠償物被毀損所減少之價額，得以修復費用為估定之
      標準，但以必要者為限（例如：修理材料以新品換舊品，
      應予折舊），最高法院77年度第9次民事庭會議決議意旨
      可資參照。
    (2)車損之修復費614,640元部分：
      原告主張所有之營業用大客車送修支出費用614,640元
        ，固據提出估價單8紙為據 (見本院營調字卷第12至19
        頁)，被告對原告上開修復費用之支出亦不爭執，固堪
        採信。惟經本院將訴外人三坤公司出具載有各別項目之
        估價單送請台灣區汽車修理工業同業公會，請其鑑定如
        依該估價單所示之項目，所列之修復價格是否合理，如
        過高，其合理之價格應為若干，據該公會鑑定結果，零
        件費用應為193,300元，鈑金與烤漆工資各為214,800元
        與19,000元，合計費用應為427,100元方屬合理之修復
        費用等情，有該公會97年5月13日合區器工業 (和)字第
        97 042號函在卷可憑 (見本院訴字卷1字第234頁)。而
        該公會既係關於汽車修理工業同業所組成，其鑑定自較
        客觀，並符合一般修理汽車業之市場行情，自為可採。
      又依行政院86年12月30日修正發布之固定資產耐用年數
        表，運輸業之營業用大貨車耐用年數為4年，再參考行
        政院令發布之固定資產折舊率表，採定率遞減法計算折
        舊時，耐用年數4年之折舊率為每年438/1000。原告主
        張被告應賠償系爭車輛之修理費用即工資部分固無折舊
        問題，惟零件部分193,300元依上開最高法院民事庭會
        議決議意旨，應予折舊。而系爭339-FD營業大客車係92
        年5月出廠，此有原告所提出之系爭車輛行車執照一份
        為證 (見本院訴字卷1第75頁)，則至發生上開車禍事故
        之日期即95年8月16日止，系爭車輛已使用3年4個月（
        依營利事業所得稅結算申報查核準則第95條第8項規定
        「固定資產提列折舊採用定率遞減法者，以一年為計算
        單位，其使用期間未滿一年者，按實際使用之月數相當
        於全年之比例計算之，不滿一月者，以一月計」），則
        系爭車輛更換零件部分，第1年之折舊額為84,665元【
        19 3,300×0.438=84,665，元以下4捨5入，下同】，第
        2年折舊額為47,582元【 (193,300-84,665)×0.438=4
        7,582】，第3年之折舊額度為26,741元【 (193,300-84
        ,665-47,582) ×0.438】，第3年4個月折舊額度為5,01
        0元【計算方式為：(193,300-84,665-47,582-26,741)
         ×0.438×4/12=5,010】，合計為163,998元，則原告
        關於零件部分得請求扣除折舊後之費用為29,302元 (19
        3,30 0-163,998=29,302)。加上工資部分233,800元，
        共計263,102元。則原告得請求被告賠償營業用大貨車
        修理費應為263,102元，逾此部分之請求，即非必要，
        應屬無據。
    (3)拖吊費用15,750元部分：
      原告主張其因本件車禍支出拖吊費用15,750元部分，業據
      提出拖吊費用明細表與統一發票為據 (見本院營調字卷第
      20頁)，且依現場照片所示，系爭339-FD營業大客車，車
      頭與車尾均已嚴重毀損，顯已無法再由駕駛自行行駛至修
      車處所，則其因此支出拖吊費用乃因系爭事故造成必要之
      損害，自得向被告庚○○、佶成公司請求。
    (4)營業損失284,570元部分：
      系爭車輛乃原告營業用之大客車，其於修復期無法營運，
      自屬受有損失，而得向被告庚○○、佶成公司請求賠償。
      又原告起訴時初主張其受有營業損失659,490元 (即以該
      大客車營運路線每班次營收5,073元，乘以每日行駛2班次
      ，再乘以修復日數65日計算)，並提出該公司該營運路線
      95年8月份之營運月報表為據 (見本院營調字卷第21頁)，
      嗣原告扣除期間所節省油費及給付司機薪資之成本後，改
      主張以每日營業損失淨利為4,378元計算，並提出95年1
      至8月駕駛員薪資明細及運輸成績表為據 (見本院訴字卷1
      第220至232頁)，被告庚○○、佶成公司對原告所主張該
      部大客車因本件車禍致生每日營業損失4,378元部分並不
      爭執，惟辯稱其修復期間過長等語。而原告就系爭339-FD
      營業大客車共計修復65日乙節，固經本院依原告聲請向修
      車公司即訴外人三坤公司查明，該營業大客車於95年8月2
      9日入廠，經過65個工作天，於95年11月29日出廠等情屬
      實，有該公司97年4月21日三坤字第09704001號函在卷可
      考 (見本院訴字卷1第210頁)，然經本院將原告修復系爭
      車輛之項目送請台灣區汽車修理工業同業公會鑑定所須合
      理之修復天數為何，據該公會鑑定結果修復天數約須22個
      工作天等情，亦有上開公會97年5月13日合區器工業 (和)
      字第97042號函可憑。依前述，該工會既係關於汽車修理
      工業同業所組成，其鑑定自較客觀，並符合一般修理汽車
      業之市場行情，應屬可採，故原告主張其修復期間須為65
      日云云，即屬無據，應以修復期間22日方屬合理而必要，
      逾此期間，乃原告或三坤公司之個別因素，此不利益不應
      由被告承擔，故以每日營業損失4,378元、共計22日計算
      ，其修復期間之營業損失共計96,316元，逾此部分之請求
      ，即非必要，不應准許。至原告另將該車之音響送請訴外
      人笠林國際有限公司修理，期間自95年11月1日至95年12
      月1日修復等情，固有該公司陳報狀可稽 (見本院訴字卷1
      第211頁)，然汽車音響並非汽車行駛功能之必要零件，其
      修理並不影響汽車之行駛，則其修復期間並不足以影響原
      告該部車輛之營運，自不能因此加計其修復期間之損失，
      附此說明。
    (5)總計，原告因系爭事故致其所有車輛339-FD營業大客車受
      損，使其因此受有支出修理費用、拖吊費用及營業損失等
      共計375,168元 (車損之修復費263,102元+拖吊費用15,75
      0元+營業損失96,316元=375,168元)，逾此部分之請求，
      即屬無據。
五、綜上所述，原告並未能證明被告甲○○於系爭事故有過失，
    則其依民法第184條第1項前段、第185條、第188條第1項前
    段規定，請求其與被告庚○○、王水發即捷發土木包工業應
    分別負連帶損害賠償責任，即無理由。至其依民法第184條
    第1項前段、第188條第1項前段規定，請求被告庚○○、佶
    成公司連帶給付375,168元，及自起訴狀繕本送達被告翌日
    即被告庚○○自97年2月5日起，被告佶成公司自97年2月2日
    起，均至清償日止，按年息百分之5計算之利息，為有理由
    ，應予准許，逾此部分之請求，即屬無據，應予駁回。
六、又法院為終局判決時，原則上應依職權為訴訟費用之裁判，
    民事訴訟法第87條第1項定有明文，查本件原告起訴訴訟標
    的金額為1,289,880元，其應徵第一審裁判費為13,771元，
    另因鑑定支出鑑定費用1萬元，故本件之訴訟費用額確定為
    23,771元，本院審酌本件原告為一部勝訴之情形，認其中百
    分之70即16,640元應由原告負擔，餘7,131元由被告庚○○
    、佶成通運有限公司連帶負擔。
七、又原告勝訴部分，係屬民事訴訟法第389條第1項第5款所稱
    命給付之金額未逾50萬元之判決，本院就其勝訴部分，應依
    職權宣告假執行。又被告佶成公司聲明願供擔保請准宣告免
    為假執行，經核無不合，爰酌定相當擔保金額准許之。至原
    告敗訴部分，其假執行之聲請，失所附麗，應併予駁回。
八、結論：原告之訴為一部有理由、一部無理由，依民事訴訟法
    第79條、第85條第2項、第389條第1項第5款、第392條第2、
    3項 ，判決如主文。
中    華    民    國    98    年    6     月    16    日
                  民事第三庭  法  官  高榮宏
以上正本係照原本作成。
如對本判決上訴，須於判決送達後20日內向本院提出上訴狀。
中    華    民    國    98    年    6     月    16    日
                              書記官  陳淑芬


司法院資訊處製作；財團法人民間司法改革基金會備份。
